臺灣高等法院刑事判決
111年度上易字第1448號
上  訴  人  臺灣臺北地方檢察署檢察官
上  訴  人  
即  被  告  巫坤燦
被      告  張榮良
上列上訴人等因被告等毀損案件，不服臺灣臺北地方法院110年
度易字第857號，中華民國111年8月9日第一審判決（起訴案號：
臺灣臺北地方檢察署110年度偵字第24690、25093號），提起上
訴，本院判決如下：
    主  文
上訴駁回。
    犯罪事實
一、巫坤燦與張榮良為臺北市○○區○○街000巷0號甲子龍門社區住
    戶，素有不睦，因認張榮良在社區中庭擺放盆栽占用公共空
    間，竟基於毀損之犯意，於民國110年6月10日凌晨1時25分
    許，持機油自6樓住處步行至中庭，趁四下無人之際，將機
    油澆淋在張榮良所有、擺放該處之櫻花樹、南天竹盆栽內，
    致盆栽內土壤遭機油污染無法作為種植使用，並造成櫻花樹
    、南天竹植株枯死，足以生損害於張榮良。
二、張榮良於同日中午發現上情後，調閱社區內監視器，發現係
    巫坤燦所為，遂於同日下午4時許至臺北市政府警察局中山
    分局建國派出所，對巫坤燦提出毀損罪告訴；張榮良於提告
    後返回上開社區，於同日下午5時28分許，步行經過臺北市○
    ○區○○街000巷0弄00號後方之防火巷時，見巫坤燦及其女友
    呂宥徵所有之車牌號碼000-000號輕型機車及車牌號碼000-0
    00號普通重型機車停放在該處，因一時氣憤，亦基於毀損之
    犯意，徒手撕裂上開2台機車之坐墊皮革，致令不堪使用（
    依原判決認定之犯罪事實記載）。
三、案經巫坤燦、呂宥徵、張榮良訴由臺北市政府警察局中山分
    局移送臺灣臺北地方檢察署檢察官偵查起訴。
    理  由
壹、程序部分：
一、本院審理範圍：
    刑事訴訟法第348條第3項規定：上訴得明示僅就判決之刑、
    沒收或保安處分一部為之。其立法理由謂：「為尊重當事人
    設定攻防之範圍，並減輕上訴審審理之負擔，容許上訴權人
    僅針對刑、沒收或保安處分一部提起上訴，其未表明上訴之
    認定犯罪事實部分，則不在第二審之審判範圍。如為數罪併
    罰之案件，亦得僅針對各罪之刑、沒收、保安處分或對併罰
    所定之應執行刑、沒收、保安處分，提起上訴，其效力不及
    於原審所認定之各犯罪事實，此部分犯罪事實不在上訴審審
    查範圍。」是科刑事項已可不隨同其犯罪事實單獨成為上訴
    之標的，且上訴人明示僅就科刑事項上訴時，第二審法院即
    不再就原審法院認定之犯罪事實為審查，應以原審法院認定
    之犯罪事實，作為論認原審量刑妥適與否之判斷基礎。本件
    被告張榮良部分（犯罪事實二），僅檢察官提起第二審上訴
    ，經檢察官於本院審理時明示僅就原判決之量刑提起上訴（
    本院卷第238頁），依前揭說明，關於被告張榮良所涉犯罪
    事實二部分，本院僅就原審判決量刑妥適與否進行審理，至
    於原審判決此部分認定犯罪事實及罪名部分，均非本院審理
    範圍。
二、證據能力：
　㈠按被告以外之人於偵查中向檢察官所為之陳述，除顯有不可
    信之情況外，得為證據，刑事訴訟法第159條之1第2項定有
    明文。蓋現行法之檢察官仍有訊問被告、證人及鑑定人之權
    限，其應踐行之程序又多有保障被告或被害人之規定，證人
    、鑑定人於偵查中亦均須具結，就刑事訴訟而言，其司法屬
    性甚高；而檢察官於偵查程序取得之供述證據，其過程復尚
    能遵守法令之規定，是其訊問時之外部情況，積極上具有某
    程度之可信性，除消極上顯有不可信之情況者外，均得為證
    據。故主張其為不可信積極存在之一方，自應就此欠缺可信
    性外部保障之情形負舉證責任（最高法院101年度台上字第6
    007號、98年度台上字第2904號、96年度台上字第5684號判
    決意旨參照）。經查，證人即告訴人張榮良、證人劉明添於
    偵查中之陳述，皆係檢察官告知具結義務及偽證罪處罰等相
    關規定，分別具結後所為之證詞，且無證據顯示係受強暴、
    脅迫、詐欺、利誘等外力干擾情形，或在影響心理狀況致妨
    礙自由陳述等顯不可信之情況下所為，被告巫坤燦爭執其證
    據能力，然並未釋明各該證人之證述有何顯不可信之情況，
    復經原審審理時傳喚到庭進行交互詰問，充分保障被告巫坤
    燦之對質結問權，應認前揭證人於偵查中之證述，均有證據
    能力。至證人即告訴人張榮良、證人劉明添於原審審理時經
    具結，於交互詰問過程所為證述，並非被告巫坤燦以外之人
    於審判外之陳述，自有證據能力。
　㈡其餘本件認定犯罪事實所引用之證據，皆無證據證明係公務
    員違背法定程序所取得，又檢察官、被告巫坤燦於本院準備
    程序及審理時均同意作為證據（本院卷第190至192、232至2
    34頁），復經審酌該等證據製作時之情況，尚無顯不可信與
    不得作為證據之情形，亦無違法不當之瑕疵，且與待證事實
    具有關聯性，認為以之作為證據應屬適當，依刑事訴訟法第
    158條之4反面解釋及第159條之5規定，認均有證據能力。至
    被告巫坤燦爭執臺灣臺北地方檢察署110年度偵字第24690號
    偵查卷宗【下稱偵卷】第41至59頁所示照片之證據能力，此
    部分未經援引為證明被告巫坤燦犯罪事實之證據方法，爰不
    贅論其證據能力之有無。
貳、實體部分：
一、認定犯罪事實之證據及理由（被告巫坤燦即犯罪事實一部分
    ）：
　　訊據被告巫坤燦矢口否認有何毀損櫻花樹、南天竹犯行，辯
    稱：張榮良長期占用社區中庭，我於110年6月10日是對其中
    兩棵小型盆栽澆淋機油，意在捉弄，並無毀損犯意，於清洗
    後植物應不至枯死，惟倘造成原有土壤不堪使用，我願意認
    罪，但我澆淋機油的盆栽絕不是櫻花樹、南天竹，張榮良是
    自己噴灑農藥讓櫻花樹、南天竹枯死，再於案發多日後將枯
    死的櫻花樹、南天竹搬至現場誣陷我云云。經查：
　㈠被告巫坤燦與張榮良為臺北市○○區○○街000巷0號甲子龍門社
    區住戶，素有不睦，因認張榮良在社區中庭擺放盆栽占用公
    共空間，即於110年6月10日凌晨1時25分許，持機油自6樓住
    處步行至中庭，將機油澆淋在張榮良所有、擺放該處之盆栽
    ，致使盆栽內土壤遭機油污染無法作為種植使用之事實，業
    據被告巫坤燦於本院審理時供述在卷（本院卷第190、194、
    231、237頁），且有監視錄影畫面翻拍照片附卷可資佐證（
    偵卷第23、61至67頁），復經檢察官及原審勘驗甲子龍門社
    區監視錄影畫面，製有勘驗筆錄及擷圖在卷足稽（偵卷第10
    5至110頁、原審110年度易字第857號刑事卷宗【下稱原審卷
    】第72至74、81至96頁），此情首堪認定。
　㈡被告以機油澆淋之客體為張榮良所有之櫻花樹、南天竹盆栽
    ：
　⒈證人即告訴人張榮良於偵查中具結證稱：我在社區中庭擺放1
    2棵盆栽，110年6月9日澆水時都沒有異狀，第二天我去澆水
    ，就發現盆栽裡有機油，我調閱監視器發現是被告巫坤燦半
    夜去倒機油，便報警處理，這已經是第三次，前兩次我都自
    己把泥土換掉就算了，目前死掉的盆栽是櫻花樹、南天竹等
    語（偵卷第100、101頁），於原審審理時結證稱：我於110
    年6月10日像平常一樣去澆花時，發現櫻花樹及其他盆栽裡
    面有一層厚厚的機油，我調監視器發現是被告巫坤燦，就去
    報案，管理員劉明添也有陪同我查看，我用手去摸，是黑色
    黏黏的液體，有騎車、開車的人都知道那是機油，我放在中
    庭那一側（即監視錄影畫面中自行車停放位置同側，下稱中
    庭後側）的盆栽總共有4棵，由左至右依序是櫻花樹、南天
    竹、麵包樹、鐵樹，這些盆栽在110年6月10日前就已經放在
    該處，櫻花樹開花後我還曾經修剪過，原先是有葉子的，被
    澆淋機油之後就完全枯死了，南天竹是被澆了機油就死了，
    莖一折就斷掉，櫻花樹完全枯死的時間我不確定，它本來有
    樹葉，後來完全乾掉沒葉子，死掉的盆栽就是被告巫坤燦提
    出的彩色照片（原審卷第213頁）最左邊兩盆櫻花樹和南天
    竹（打勾註記），南天竹右邊的麵包樹還活得好好的；我的
    盆栽不是第一次被澆淋機油，前幾次我都有更換土壤，這次
    因為我已經報警處理，就沒有換土，我盡量澆水稀釋機油，
    但都沒有用等語（原審卷第186至190頁），所述前後一致，
    並無明顯瑕疵可指。
　⒉證人劉明添於偵查中具結證稱：110年6月10日張榮良來調當
    天半夜1點多社區中庭的監視錄影畫面，中庭的盆栽是張榮
    良買的，有櫻花盆栽，張榮良來跟我講的時候，我有去看，
    看到盆栽因為機油的關係草都變黑色等語（偵卷第79至81頁
    ），於原審審理時結證稱：我是甲子龍門社區日間管理員，
    被告巫坤燦與張榮良都是社區住戶，張榮良買了好幾棵盆栽
    放在中庭，說要美化環境，之前就有盆栽被澆機油死掉，但
    沒有證據，後來就裝了監視器，110年6月10日早上8點我上
    班後，張榮良來跟我調監視錄影畫面，他說他的盆栽被澆機
    油，他要看那個人是怎麼走出來的，我也有去看張榮良說被
    澆淋機油的盆栽，我不知道機油是什麼樣子，但張榮良有挖
    起來給我看，土的顏色就不一樣，黑黑的；偵卷第23頁監視
    錄影畫面拍的就是張榮良屋後的地方（即中庭後側），那邊
    有4棵盆栽，我只認得櫻花樹，因為每年開花住戶會在那邊
    打卡，其他樹種我不知道，好像澆了3棵，已經死掉2棵，就
    是被告巫坤燦提出的照片（原審卷第149頁）編號3、編號5
    ，我去看的時候編號3比較小的盆栽已經枯死，編號5大棵的
    櫻花樹是慢慢死掉，枯死後張榮良還擺在那邊，沒有移走等
    語（原審卷第134至145頁），其證述內容為本人親身經歷、
    見聞，並非被告巫坤燦所指聽聞所得傳聞。
　⒊觀諸證人即告訴人張榮良前開證述，與證人劉明添證述情節
    ，尚無二致，且經被告巫坤燦於原審111年5月31日、111年7
    月12日審理時，當庭提出不同照片分別詰問證人劉明添、證
    人即告訴人張榮良，其二人就110年6月10日凌晨遭被告巫坤
    燦澆淋機油而死亡之植株，所為指認完全一致，均直指被告
    巫坤燦所提現場照片左起第一、二棵植栽（原審卷第149、2
    13頁），並與檢察官及原審勘驗社區中庭監視錄影畫面所見
    被告巫坤燦澆淋機油之位置相當，即被告巫坤燦持機油往中
    庭後側朝左邊前進，因而消失於畫面左側，再以蹲姿出現於
    畫面左側、往右移動（原審卷第92、93、94頁）。以上事證
    ，俱足補強證人即告訴人張榮良前開證述為真，被告巫坤燦
    於110年6月10日凌晨1時25分許，以機油澆淋張榮良所有、
    擺放社區中庭後側之櫻花樹、南天竹盆栽之事實，至臻灼然
    。
　㈢再者，機油係以基礎油與添加劑組合而成之化學物質，具有
    潤滑、阻隔作用，以之澆淋土壤，將降低土壤通透性，破壞
    土質、水分、氣體結構，影響微生物生長，從而妨害土壤中
    植物根系呼吸及水分、養料吸收，甚至使植物根系腐爛壞死
    ，此為眾所周知之一般常識，被告巫坤燦對種有植株之盆栽
    土壤澆淋機油，主觀上當有毀損土壤與植株之犯意，其行為
    非僅造成土壤汙染，更使仰賴受汙染土壤維生之植株死亡而
    生損壞結果，足生損害於張榮良。被告巫坤燦空言否認上情
    ，以其行為僅造成土壤不堪使用，意在捉弄張榮良，而無毀
    損犯意云云，殊無可採。
　㈣被告巫坤燦辯稱：我澆淋機油的植栽不是櫻花樹、南天竹，
    張榮良是自己噴灑農藥讓櫻花樹、南天竹枯死，再於案發數
    日後將枯死的櫻花樹、南天竹搬至現場誣陷我云云。然查：
　⒈被告巫坤燦於本院審理時堅稱：現場監視錄影畫面中，中庭
    後側腳踏車左邊是南天竹，南天竹左邊是櫻花樹，這2棵都
    活得好好的，我澆機油的是再更左邊的2棵盆栽云云（本院
    卷第193、231頁），對照被告巫坤燦所提現場照片（原審卷
    第149、213頁、本院卷第49頁），被告巫坤燦所指「未遭澆
    淋機油、現仍活得好好的」之植株實為麵包樹、鐵樹，其此
    部分所辯，顯係誤認植物名稱致張冠李戴，要無可採。
　⒉證人即告訴人張榮良於原審審理時明確證稱：被澆淋機油的
    櫻花樹、南天竹在110年6月10日前就已經放在中庭後側，櫻
    花樹開花後我還曾經修剪過等語（原審卷第194頁），證人
    劉明添亦證稱：張榮良放在中庭後側的盆栽有4棵，我只認
    得櫻花樹，因為每年開花住戶會在那邊打卡等語（原審卷第
    138頁）。況且被告巫坤燦係在凌晨時分至社區中庭澆淋機
    油，張榮良對此無從預見，當下無由知悉，應是日間察覺上
    情，而張榮良發現盆栽遭澆淋機油後，即告知管理員劉明添
    調取監視錄影畫面，旋於同日下午4時40分許報警處理（偵
    卷第19頁），並經劉明添陪同查看，時序密切接近，若謂張
    榮良係於110年6月10日被告巫坤燦對盆栽澆淋機油後，始將
    已枯死之櫻花樹、南天竹搬至現場，則張榮良既無法預測被
    告巫坤燦將於何時行動，勢必備妥枯死植株，以便隨時置換
    ，已不合常理，況張榮良於110年6月10日調閱監視器發現盆
    栽係遭被告巫坤燦澆淋機油後，即至臺北市政府警察局中山
    分局建國派出所製作筆錄，經警前往上址社區調閱原始監視
    錄影檔案，有建國派出所警員陳晉詰出具之職務報告存卷為
    憑（偵卷第25頁），衡情張榮良實不可能在警員曾據報前往
    案發現場之情況下，事後更換盆栽，徒增困擾。遑論現場枯
    死之櫻花樹為大型盆栽，張榮良如何避開社區住戶目光行事
    ，尤其不被同社區住戶、且為澆淋機油行為人之被告巫坤燦
    發現，亦屬費解，果有澆淋機油之盆栽遭置換一事，被告巫
    坤燦定當知悉，並於接受調查時立即提出異議，然而被告巫
    坤燦於110年9月28日檢察官訊問時並無隻字提及上情（偵卷
    第77至82頁）。被告巫坤燦上開所辯，與證人即告訴人張榮
    良、證人劉明添證述情節扞格不入，且悖於情理，尤以被告
    巫坤燦於原審提出據以主張為110年6月10日前（含當日）之
    中庭後側現場照片，完全無盆栽設置（原審110年度審易字
    第1961號刑事卷宗第123頁），顯與前開監視錄影畫面顯示
    被告巫坤燦澆淋機油時，中庭後側確有盆栽之實況迥異（原
    審卷第87至94頁），難認屬實。　
　⒊至被告巫坤燦聲請勘驗張榮良行動電話，以資證明張榮良主
    張櫻花樹、南天竹枯死提出之照片（偵卷第45頁），其拍攝
    日期並非110年6月10日（本院卷第231、232頁）。然而本案
    遭澆淋機油之櫻花樹為大型盆栽，依通常生活經驗判斷應不
    至一經接觸機油立即枯萎、死亡，張榮良於偵審過程從未指
    稱其櫻花樹係於110年6月10日死亡，或上開照片拍攝日期為
    110年6月10日，實則，證人即告訴人張榮良於原審審理時即
    已證稱：我在偵查中提出照片上面寫的日期（110年9月21日
    ），是櫻花樹死掉的時間等語（原審卷第194頁），證人劉
    明添亦證稱：死掉的植株是被告巫坤燦所提照片（原審卷第
    149頁）編號3、編號5（編號3即南天竹，編號5即櫻花樹）
    ，小棵的編號3隔天就死掉，比較大棵的櫻花樹沒有那麼快
    ，是慢慢死掉的等語（原審卷第137、138、141頁），被告
    巫坤燦就張榮良於偵查中提出之照片所為前開指摘，容有誤
    解，自無調查之必要。
　㈤綜上，本案事證明確，被告巫坤燦犯行堪予認定，應依法論
    科。
二、論罪：
　㈠核被告巫坤燦就犯罪事實一所為，係犯刑法第354條之毀損他
    人物品罪，被告張榮良就犯罪事實二部分，依原審認定事實
    核論之罪名為刑法第354條之毀損他人物品罪。
　㈡犯罪之情狀顯可憫恕，認科以最低度刑仍嫌過重者，得酌量
    減輕其刑，刑法第59條定有明文。考其立法意旨，科刑時原
    即應依同法第57條規定審酌一切情狀，尤應注意該條各款所
    列事項，以為量刑標準。刑法第59條所謂「犯罪之情狀顯可
    憫恕」，自係指裁判者審酌第57條各款所列事項以及其他一
    切與犯罪有關之情狀之結果，認其犯罪足堪憫恕者而言（即
    犯罪另有其特殊之原因與環境等等），即必於審酌一切之犯
    罪情狀，在客觀上顯然足以引起一般同情，認為縱予宣告法
    定最低刑度猶嫌過重者，始有其適用（最高法院45年台上字
    第1165號、51年台上字第899號判例意旨參照）。被告巫坤
    燦與張榮良為鄰居關係，張榮良在社區中庭擺放盆栽固然占
    用公共空間，然依被告巫坤燦所提照片顯示（原審卷第149
    、151頁），其盆栽靠牆整齊排列，不至妨礙通行，且為健
    康植株，並非隨意棄置植相不佳、健康狀況不良之植物，足
    供綠化、美化環境，張榮良以個人資金購買盆栽置於公共空
    間與社區住戶共享，非得逕指為惡意侵占，誠然，社會群體
    對於植物好惡、環境美醜之感受及對空間質量著重觀點等，
    因人而異，被告巫坤燦對於社區公共空間之使用、管理方式
    當可提出不同意見，透過住戶會議、問卷調查、投票表決或
    溝通協調等方式取得共識，供住戶共同遵循，被告巫坤燦捨
    此不為，以機油澆淋張榮良所有之盆栽，致其土壤敗壞、植
    株枯死，顯然流於恣意，實難認有何足以引起一般同情、堪
    可憫恕之處，且刑法毀損罪並非重罪，要無科以最低度刑尤
    嫌過重之弊，自無刑法第59條規定之適用。
三、維持原判決之理由：　
  ㈠原審以被告巫坤燦、張榮良犯毀損罪，事證明確，依刑法第3
    54條、第41條第1項前段、刑法施行法第1條之1第1項規定，
    以行為人之責任為基礎，審酌被告巫坤燦、張榮良僅因細故
    ，即分別毀損他方之櫻花樹、南天竹及機車座墊皮革，致對
    方受有財產上之損害，應予非難，考量被告二人犯後態度，
    兼衡被告巫坤燦大學畢業、被告張榮良高中畢業之智識程度
    ，被告二人之工作，其等犯罪動機、目的、手段及犯罪所生
    危害等一切情狀，分別量處被告巫坤燦有期徒刑3月，被告
    張榮良拘役58日，並均諭知易科罰金之折算標準。經核其認
    事用法均無違誤，量刑亦屬妥適，應予維持。
　㈡被告巫坤燦上訴否認毀損櫻花樹、南天竹之犯行，並以原審
    未依刑法第59條規定減輕其刑，指摘原審量刑過重。檢察官
    則以：被告巫坤燦始終否認犯行，且未與告訴人張榮良達成
    和解，賠償損害，被告張榮良亦未與告訴人巫坤燦達成和解
    ，原審對被告巫坤燦、張榮良之量刑均屬過輕，提起上訴。
　㈢經查，被告巫坤燦否認犯行，並主張依刑法第59條規定減輕
    其刑，均經指駁如前，洵非有據。至量刑輕重係屬為裁判之
    法院得依職權自由裁量之事項，苟其量刑已以行為人之責任
    為基礎，並斟酌刑法第57條各款所列情狀，在法定刑度內，
    酌量科刑，無偏執一端，致明顯失出失入之情形，自不得指
    為不當或違法。本件被告巫坤燦、張榮良相互提告毀損，並
    均提起刑事附帶民事訴訟，且被告即告訴人張榮良堅持拒絕
    和解，其二人對於損害賠償範圍、金額等均有爭執，自應於
    民事訴訟程序依舉證責任分配原則認定計算，原審量定刑期
    ，已就被告巫坤燦、張榮良之行為手段、所肇損害及犯後態
    度等刑法第57條所列各款，詳為斟酌，在適法範圍內行使量
    刑之裁量權，核無違法或不當之情形。檢察官以原審就被告
    二人量刑過輕，被告巫坤燦否認犯行並指摘原審量刑過重，
    提起上訴，均無理由，應予駁回。
四、末查，被告巫坤燦前未曾因故意犯罪受有期徒刑以上刑之宣
    告，固有本院被告前案紀錄表可佐（本院卷第69頁），然其
    犯後於偵查及原審審理時否認犯行，於本院審理時雖坦承有
    澆淋機油之行為，但仍推稱所澆淋為小型盆栽，避重就輕，
    難認已衷心悛悔，正視己過，其對張榮良所有之盆栽澆淋機
    油，造成土壤汙染、植株死亡，使張榮良受有相當損害，自
    有藉刑罰之執行，建立正確法治觀念，矯正輕率行為，以維
    法秩序衡平之必要，無從為緩刑之宣告，附此敘明。　　
據上論斷，應依刑事訴訟法第368條，判決如主文。
本案經檢察官戚瑛瑛提起公訴，檢察官劉文婷提起上訴，檢察官
趙燕利到庭執行職務。
中　　華　　民　　國　　111 　年　　11　　月　　24　　日
                  刑事第三庭    審判長法　官  張惠立  
                                      法　官  鄭昱仁
                                      法　官  廖怡貞
以上正本證明與原本無異。
不得上訴。
                                      書記官  劉芷含
中　　華　　民　　國　　111 　年　　11　　月　　24　　日
  
附錄本案論刑法條全文：
中華民國刑法第354條
毀棄、損壞前二條以外之他人之物或致令不堪用，足以生損害於
公眾或他人者，處2年以下有期徒刑、拘役或1萬5千元以下罰金
。